臺灣桃園地方法院民事判決
110年度家繼訴字第87號
原      告  潘添俊  
被      告  潘添發  
訴訟代理人  陳秀香  
上列當事人間請求分割遺產事件，本院於中華民國110年12月21
日言詞辯論終結，判決如下：
    主      文
兩造就被繼承人潘現壽所遺如附表所示遺產，分割如分割方法欄
所示。
訴訟費用由兩造各負擔二分之一。
    事實及理由
一、被繼承人即兩造之父潘現壽（民國109年10月14日死亡）原
　　遺下如附件一所示之遺產，除編號1至3所示之房地（下稱系
    爭房地）以外，其餘遺產均經分配完畢，已非遺產，本案訴
    訟標的即分割遺產之標的即限於系爭房地，合先敘明。
二、原告起訴主張：兩造就系爭房地無法協議，伊希望按照應繼
    分各二分之一（兩造之姊潘俐蓁拋棄繼承，經本院備查在案
　　），分割為分別共有等語。
三、被告答辯略以：系爭房地的貸款是在新竹縣的土地銀行湖口
    鄉的分行辦理抵押，由伊代潘現壽清償，系爭房地的相關費
    用例如水電費、房地稅賦等亦係伊繳納，原告應分擔新臺幣
    （下同）150萬元，餘額再由兩造按應繼分分割。
四、兩造均為潘現壽之繼承人，系爭房地為潘現壽遺產，兩造已
    辦理繼承登記現為公同共有，系爭房地上設定有最高限額抵
    押權最高24萬元，期限為83年8月16日至113年8月15日止，
    有潘現壽除戶、兩造戶籍謄本、繼承系統表、財政部北區國
    稅局遺產稅免稅證明書等在卷可稽，被告主張其領取之勞保
    喪葬補助費均已全數面交原告，原告當庭確認確有此事，堪
    信上開事實均為真實。
五、潘現壽於73年10月1日與梁徐葉妹定立買賣契約，購買系爭
    房地，有被告提出、原告不爭執之不動產買賣契約書在卷可
    稽，其上記載總價款為115萬元，此與被告主張系爭房地之
    房貸及民間互助錢會、民間互助穀會、親友借貸等總額150
    萬元不吻合；系爭房地上之土地銀行最高限額抵押權為83年
    8月16日設定，與系爭房地買賣時間相距甚久，金額亦有頗
    大落差，難認被告主張其代潘現壽清償150萬元貸款可採。
    被告雖提出楊梅鎮農會信用部擔保放款借據及匯款單2份，
    但該等借據之借款人為「梁錦榮」，連帶保證人為梁徐葉妹
　　，形式上無從認定確實是由被告代為清償；系爭房地之最高
    限額24萬元抵押權，被告未提出清償證明，該最高限額抵押
    權尚未屆期，亦未塗銷，亦難認被告有代為清償，況24萬元
    只是最高限額，被告未能證明潘現壽實際債務金額，形式上
    因設定日期距離買賣相隔近10年，亦難認屬於房貸。被告主
    張其代為清償如附件二所示潘現壽生前欠款合計0000000元
　　，亦與其主張的150萬、契約約定價金115萬元不吻合。以上
    均無法採信。被告雖於潘現壽生前為系爭房地代繳房屋稅、
    地價稅、水電費，但究竟是出於委任、無因管理、扶養費之
    代替或親屬間好意施惠，尚屬不明，被告未舉證以實其說，
    尚難認為就此部分潘現壽對於被告負有債務。
六、兩造之姊潘俐蓁出具之20萬元清償證明，既係潘現壽向其借
    貸20萬元，嗣由被告代潘現壽清償，債權即轉移予被告。該
    債權與遺產分割為物權性質固有不同，惟為方便遺產分割之
    實行並參酌民法第1172條意旨及反面解釋，應認被繼承人如
    對於繼承人負有債務者，於遺產分割時，應按其債務數額，
    由被繼承人之遺產中優先扣償（最高法院103年度台上字第2
    35號、105年度台上字第686、2296號、106年度台上字第87
    號判決參照），因此系爭房地應先扣償20萬元。按連帶債務
    之債權人，得對於債務人中之一人或數人或其全體，同時或
    先後請求全部或一部之給付。債權人向連帶債務人中之一人
    免除債務，而無消滅全部債務之意思表示者，除該債務人應
    分擔之部分外，他債務人仍不免其責任。前項規定，於連帶
    債務人中之一人消滅時效已完成者準用之。就連帶債務人中
    之一人所生之事項，除前五條規定或契約另有訂定者外，其
    利益或不利益，對他債務人不生效力。民法第273條第1項、
    第276、279條定有明文。潘現壽對於被告之20萬元債務雖發
    生於00年間，至潘現壽死亡時已逾15年消滅時效，但該債務
　　為連帶債務，基於債之相對性及上開法條揭櫫之連帶債務效
    力相對性原則，原告尚不得以被告與潘現壽之間的債務罹於
    時效對抗債權人即被告，原告自仍應扣償。
七、遺產分割，應由法院依民法第824 條命為適當之分配，不受
    任何共有人主張之拘束，而法院選擇遺產分割之方法，應具
    體斟酌公平原則；各繼承人之利害關係；遺產之性質及價格
    ；利用價值、經濟效用；經濟原則及使用現狀；各繼承人之
    意願等相關因素。本院斟酌原告僅請求將系爭房地分割為分
    別共有，即可消滅公同共有關係，達成分割遺產之目的，亦
    屬於原物分割的方法之一，兩造分別取得應有部分之所有權
    後，得依其意願處分收益，符合物盡其用之旨，爰命分割如
    附表所示。
八、因共有物分割、經界或其他性質上類似之事件涉訟，由敗訴
    當事人負擔訴訟費用顯失公平者，法院得酌量情形，命勝訴
    之當事人負擔其一部。家事事件法第51條準用民事訴訟法第
    80條之1。分割遺產之訴是固有必要共同訴訟，兩造間本可
    互換地位，且兩造均蒙其利，如僅由敗訴之被告負擔訴訟費
    用顯失公平，應由兩造依應繼分比例分擔，較為公允。又本
    判決事證已臻明確，兩造所提其餘攻防方法及證據，經斟酌
    後，均不影響判決結果，爰不一一論駁。
中　　華　　民　　國　　111 　年　　1 　　月　　28　　日
                  家事庭法  官  毛松廷
以上正本係照原本作成。
如對本判決上訴，須於判決送達後20日之不變期間內，向本院提
出上訴狀。
如委任律師提起上訴者，應一併繳納上訴審裁判費。
中　　華　　民　　國　　111 　年　　1 　　月　　28　　日
                    　　書記官　張堯振
附表
編號 遺產項目 分割方法 1 楊梅區新明段1013地號土地 原告應先給付新臺幣貳拾萬元予被告（扣償潘現壽生前對於被告之債務），兩造再依應繼分各二分之一分割為分別共有。 2 楊梅區新明段1014地號土地  3 楊梅區新明段91建號建物（楊梅區新明街183號）